【裁判字號】    97,上訴,1575
【裁判日期】    970724
【裁判案由】    詐欺等
【裁判全文】
臺灣高等法院刑事判決                97年度上訴字第1575號
  上  訴  人
  即  被  告  壬○○
  選任辯護人  劉明益律師
上列上訴人因重利案件，不服臺灣新竹地方法院95年度訴字第15
3號，中華民國 96年11月26日第一審判決（起訴案號：臺灣新竹
地方法院檢察署94年度偵字第5690號、95年度偵字第55號、第17
2號及移送併辦案號：95年度偵字第882號），提起上訴，本院判
決如下：
    主  文
原判決關於壬○○常業重利及定執刑部分撤銷。
壬○○以乘他人急迫，貸以金錢，而取得與原本顯不相當之重利
為常業，處有期徒刑壹年肆月，減為有期徒刑捌月。扣案之帳簿
壹本、借據貳紙，均沒收。
    事  實
一、壬○○為貪圖厚利開設地下錢莊，以從事重利放貸為業務，
    吸引急迫、輕率或無經驗之不特定多數人借款，以收取高額
    利息為業，而於92年8月間起至94年10月間某日止，適有如
    附表所示之寅○○等人因需款恐急，而於附表所示之時間、
    地點，依附表所示之利率向壬○○貸借款項，並同時簽發高
    於實際貸借金額之本票及提供渠等身分證正本或影本、汽車
    行車執照、汽車駕駛執照等證件予壬○○作為擔保。壬○○
    即以上述方式高利貸款予乙○○等人，而收取與原本顯不相
    當之重利，並恃以為生，以之為常業。嗣於94年10月20日經
    警持臺灣新竹地方法院所核發之搜索票，在新竹縣湖口鄉○○街19-1號住處查獲，並扣得本票、帳簿、借據、國民身分
    證正本及影本、汽車行車執照、汽車駕駛執照等物，因而查
    悉上情。
二、案經新竹縣警察局移送臺灣新竹地方法院檢察署檢察官偵查
    起訴及移送原審法院併案審理。
    理  由
一、訊據上訴人即被告壬○○於本院審理時供承有於附表所示時
    地，分別以如附表所示之利息，貸款予如附表所示之被害人
    乙○○等人各如附表所示之金額，並收受渠等所簽發借款金
    額三倍之本票及提供為擔保之身分證、駕照等證件資料等事
    實，雖否認有何常業重利之犯行，並辯稱：伊借錢給他們，
    但利息都沒有收到，本金也還沒還給伊云云，惟查：上揭犯
    罪事實業據被告壬○○於警詢、偵查中及原審法院審理時供
    承不諱在卷，而被害人乙○○等人如何於附表所示時地遭被
    告壬○○利用渠等需款孔急之際，分別貸借如附表所示之金
    錢，並支付如附表所示與原本顯不相當之重利，暨分別簽發
    本票及提出身分證、駕照等證件資料以供借款擔保等情，並
    據被害人乙○○、甲○○、子○○、向秋華、癸○○等人於
    警詢時指訴綦詳在卷，並有被告記載放款日期、貸與款項、
    利息計算方式之帳冊影本、被害人寅○○所簽具之借據影本
    、被害人庚○○、葉以軒、丁○○○、戊○○、丙○○、寅
    ○○、癸○○、己○○等人所簽發之本票影本及被害人寅○○、丙○○、戊○○等人之身分證或駕照影本等附卷可參，
    是被告上揭於警詢、偵查中及原審法院審理時之自白，應屬
    事實，而堪採信。至被告嗣於本院準備程序時雖改稱並未借
    款予被害人寅○○，係受他人委託向被害人寅○○收取款項
    ，始因而持有被害人寅○○簽具面額分別為3萬元及12萬元
    之借據兩紙云云，而被害人寅○○於本院準備程序時亦到庭
    供稱伊是於92年8月8日及8月14日，向一姓陳的借12萬元及3
    萬元，利息是一萬元10天1000元至2000元不等，伊簽的本票
    是交給姓陳的，壬○○有跟伊提及姓陳的將該本票交給他，
    要他向伊討債，但壬○○說他先把這件事壓下來，要伊有錢
    再還云云，惟查本件被告壬○○於94年10月間經警查獲其因
    涉嫌擔任詐欺集團之車手，而涉犯詐欺等罪嫌（被告壬○○
    涉犯之常業詐欺罪，經原審法院判處罪刑後，被告不服向本
    院提起上訴，嗣撤回上訴而告確定），嗣經警依查扣之證物
    ，循線查獲被告另涉有重利罪嫌，而查依被害人寅○○所述
    借錢之時間，迄被告為警查獲之時間，其間已歷二年餘，若
    依被害人寅○○所述其悉未還錢，該姓陳之人又豈有悉未加
    聞問之理，而被告既未能代為向被害人寅○○索討債務，何
    以仍長期持有被害人寅○○所簽發之本票、借據及其證件，
    而未交還其所稱委託其代向被害人寅○○索討債務之人，實
    有違常理，並參酌被害人寅○○迄至本件原審法院審理時均
    未到案為何陳述，惟被告於警詢、偵查中及原審法院審理時
    均供承如附表所示借款予被害人寅○○，並收取高額利息之
    事實，是被害人寅○○嗣於本院準備程序時到庭附和被告之
    所辯，要係迴護被告之詞，殊難遽採。至被害人庚○○於本
    院準備程序時雖到庭供稱伊於94年6月9日向壬○○借一萬元
    ，但沒有約定利息，因是好朋友云云，惟依被告所述其借款
    予如附表所示之被害人，並無未約定利息之情事，且若被告
    與被害人庚○○係屬好朋友，被告基於友誼而借錢予被害人
    庚○○，衡情以被害人庚○○僅借區區一萬元，何以被害人
    庚○○仍需簽發高於實際貸借金額之本票予被告，另依查扣
    之帳冊，其上亦載明被告借款予被害人庚○○之日期、金額
    及利息，是被害人庚○○上揭所述，核與事實有違，亦難採
    信，又被告雖另辯稱伊借款予如附表所示之被害人，惟均未
    收到利息云云，然查依附表所示，被告先後借款予他人之時
    間長達二年餘，若如其所述悉未收到何利息，何以被告仍一
    再借款與人，而被告當無長期借款與人而均未催討利息之理
    ，此被告於警詢及偵查中亦供承依帳冊記載，乙○○、甲○○、子○○等人已還清所欠之款項，核與被害人乙○○、甲○○、子○○等人分別於警詢時指述如何於向被告借款時，
    先遭扣一成之款項，並簽發超逾借款金額之本票數張予被告
    ，嗣依附表所示之利息償還本金及利息後，始取回所簽發之
    本票等情相符（至被害人乙○○、甲○○、子○○等人之警
    詢筆錄雖係審判外之陳述，惟被告及其辯護人於本院審理時
    就並不爭執渠等警詢筆錄之證據能力，且被害人乙○○、甲○○、子○○等人於警詢時所為之陳述，乃係出於自由意志
    ，並無何足致影響其自由意願而違背意思陳述之情事，並核
    與被告所述相符，且有扣案之帳冊記載可資佐證，渠等之供
    述顯具有可信之特別情況，且核與事實相符，而為證明犯罪
    事實之存否所必要，自堪採為被告犯罪之證據），是雖未能
    確切認定被告先後究取得若干利息，惟被告顯有因貪圖厚利
    ，對需款恐急之被害人寅○○貸借上開款項，以獲取與原本
    顯不相當之重利之犯行則堪認定，被告所辯，要係卸責之詞
    ，殊無足採。
二、按刑法上所謂常業犯，指犯反覆以同種類行為為目的之社會
    活動之職業性犯罪而言，至犯罪所得之多寡或盈虧、經營時
    日之長短，是否恃此犯罪為唯一之謀生職業，均非所問，縱
    令兼有其他職業，仍無礙於該常業犯罪之成立。且刑法上之
    常業犯，只須有賴某種犯罪為生活，而有事實上之表現為已
    足，不以犯罪時間之長短為標準，亦不以專賴該犯罪為唯一
    生活依憑之必要（參照最高法院 85年台上字第510號判例、
    88年台上字第2916號判決意旨）。查本件被告為貪圖厚利，
    開設地下錢莊以從事重利放貸，吸引不特定人借款，以收取
    高額利息為業，適被害人乙○○等人亟需款週轉，被告以高
    利貸款予被害人乙○○等人，而收取與原本顯不相當之重利
    ，顯見被告壬○○有以此重利所得供其生活之資，恃以維生
    ，並以之為常業甚明。而查被告行為後，刑法第 345條常業
    重利罪之規定，業於 94年2月2日修正公布刪除，並於95年7
    月 1日施行，惟本件被告所犯本罪之時間在刑法修正施行前
    ，而依當時常業重利罪之規定，其法定本刑為五年以下有期
    徒刑，得併科三千元以下罰金，刑法修正後，因常業犯已經
    刪除，應將所犯重利數罪分論併罰，合併計算其法定最高本
    刑，本件被告先後多次所為重利犯行，若依數罪併罰論處，
    其因而所量處之刑顯較原常業犯之法定刑為重，依刑法第 2
    條第 1項之規定，比較新、舊法結果，以修正前刑法常業重
    利罪之規定較有利於被告，是核被告所為，係犯修正前刑法
    第 345條之常業重利罪。原審對被告壬○○予以論罪科刑，
    固非無見，惟查原審既認被告所犯係屬常業重利罪，然於判
    決理由內並未敘明何以被告所為應成立常業重利罪，致事實
    所載常業犯行失所憑據，尚有未洽，又原審就被告究於何地
    點貸借款項予被害人丙○○等人，疏未具體載明，亦有未洽
    ，是被告上訴意旨否認有常業重利犯行，固無理由，惟原判
    決關於被告壬○○常業重利部分既有可議，自應與定執行部
    份併由本院予以撤銷改判，爰審酌被告壬○○之素行、犯罪
    之動機、目的、手段，所貸放之人數，因而所致生之危害，
    所獲取之利益，及犯罪後之態度等一切情狀，量處有期徒刑
    一年四月，而查被告犯罪時間係在96 年4月24日前，並經本
    院量處有期徒刑一年六月以下而合於該減刑條例所列之減刑
    要件，依該條例規定減其宣告刑二分之一為有期徒刑八月。
    至扣案之帳簿一本、借據二紙，係被告所有供犯罪所用之物
    ，均應依刑法第38條第1項第2款規定宣告沒收之，至扣案之
    被害人乙○○、向秋華等人所簽發之本票，暨被害人寅○○
    等人之國民身分證正本、影本、汽車行車執照及汽車駕駛執
    照等證件，為借款人留供擔保質押之用，並非屬被告因犯罪
    所得之物，僅得為犯罪之證明，自無從併予宣告沒收。
據上論斷，應依刑事訴訟法第369條第1項前段、第364條、第299
條第1項前段，刑法第2條第1項前段、修正前刑法第345條第1項
、刑法第38條第1項第2款，中華民國九十六年罪犯減刑條例第2
條第1項第3款、第7條，罰金罰鍰提高標準條例第1條前段，判決
如主文。
本案經檢察官侯寬仁到庭執行職務。
中    華    民    國    97    年    7     月    24    日
                  刑事第五庭    審判長法  官  吳  敦
                                      法  官  陳春秋
                                      法  官  張傳栗
以上正本證明與原本無異。
如不服本判決，應於收受送達後十日內向本院提出上訴書狀，其
未敘述上訴之理由者並得於提起上訴後十日內向本院補提理由書
（均須按他造當事人之人數附繕本）。
                                      書記官  李佩真
中    華    民    國    97    年    7     月    24    日
附錄：本案論罪科刑法條全文
修正前刑法第345 條
以犯前條之罪為常業者，處五年以下有期徒刑，得併科三千元以
下罰金。
附表
┌──┬───┬────┬──────┬────┬──────┐
│編號│被害人│放款日期│放 款 地 點 │放款金額│利息計算方式│
├──┼───┼────┼──────┼────┼──────┤
│ 1  │寅○○│92年8月8│新竹縣湖口工│12萬元、│10天1000元至│
│    │      │日及92年│業區某處    │3萬元   │2000元間    │
│    │      │8月14日 │            │        │            │
├──┼───┼────┼──────┼────┼──────┤
│ 2  │丙○○│93年6月2│新竹縣竹北市│20萬元  │10天1000元至│
│    │      │日      │中華路之「晶│13萬元  │2000元間    │
│    │      │        │鑽」洗車廠  │        │            │
├──┼───┼────┼──────┼────┼──────┤
│ 3  │乙○○│94年4月 │新竹縣湖口鄉│4萬元   │10天20分    │
│    │      │20日    │成功路「阿宏│3萬元   │10天15分    │
│    │      │        │檳榔」攤    │        │            │
├──┼───┼────┼──────┼────┼──────┤
│ 4  │甲○○│94年6月1│新竹縣湖口鄉│3萬元   │10天20分    │
│    │      │日      │八德路某處  │        │            │
├──┼───┼────┼──────┼────┼──────┤
│ 5  │庚○○│94年6月9│新竹縣竹北市│1萬元   │10天20分    │
│    │      │日      │中華路之「晶│        │            │
│    │      │        │鑽」洗車廠  │        │            │
├──┼───┼────┼──────┼────┼──────┤
│ 6  │辛○○│94年6月 │新竹縣竹北市│2萬元   │10天20分    │
│    │(本名 │10日    │中華路之「晶│        │            │
│    │葉以軒│        │鑽」洗車廠  │        │            │
│    │)     │        │            │        │            │
├──┼───┼────┼──────┼────┼──────┤
│ 7  │子○○│94年7月 │新竹縣竹北市│5萬元   │10天20分    │
│    │      │21日    │全國加油站旁│        │            │
├──┼───┼────┼──────┼────┼──────┤
│ 8  │向秋華│94年9月9│新竹縣竹北市│3萬元   │10天15分    │
│    │(即范 │日      │中華路「晶鑽│        │            │
│    │向秋華│        │」洗車場    │        │            │
│    │)     │        │            │        │            │
├──┼───┼────┼──────┼────┼──────┤
│ 9  │戊○○│94年9月9│新竹縣竹北市│3萬元   │10天1000元至│
│    │      │日      │中華路之「晶│        │2000元間    │
│    │      │        │鑽」洗車廠  │        │            │
├──┼───┼────┼──────┼────┼──────┤
│ 10 │癸○○│94年9月 │新竹縣湖口鄉│10萬元  │10天15分    │
│    │      │14日    │工業區○○路│        │            │
│    │      │        │與大智路    │        │            │
├──┼───┼────┼──────┼────┼──────┤
│ 11 │丑○○│94年9月 │新竹縣竹北市│1萬元   │1個月30分   │
│    │      │26日    │中華路之「晶│        │            │
│    │      │        │鑽」洗車廠  │        │            │
├──┼───┼────┼──────┼────┼──────┤
│ 12 │己○○│94年10月│新竹縣竹北市│3萬元   │1個月30分   │
│    │      │2日     │中華路之「晶│        │            │
│    │      │        │鑽」洗車廠  │        │            │
└──┴───┴────┴──────┴────┴──────┘


司法院資訊處製作；財團法人民間司法改革基金會備份。
